臺灣高等法院臺中分院刑事判決　　　　　　　　　九十一年度上訴字第一三七二號
　　上　訴　人
　　即 自訴 人　丙○○
　　被　　　告　乙○○
　　　　　　　　甲○○
右上訴人因偽造文書案件，不服臺灣臺中地方法院九十年度自更字第三一號，中華民
國九十一年七月十日第一審判決，提起上訴，本院判決如左：
    主  文
上訴駁回。
    理  由
一、本案經本院審理結果，認第一審判決被告等無罪，於法核無違誤，應予維持，並
    引用第一審判決書記載之理由（如附件）。
二、上訴人即自訴人上訴意旨略以：被告乙○○已承認於感謝狀上之粗黑字體手寫捐
    贈部分係其所書寫，被告乙○○辯稱當時確有捐贈，請其拿出證據，否則只是企
    圖卸責之詞，又任何文書皆有空白處，在空白處填寫任何字句即表示要改變或強
    調不同於原有之意涵，法官認定並無偽造文書是不對的，因為他無權製作，有製
    作權之人是臺中市濟天宮與陳履安先生競選總統後援會，被告乙○○若要更改、
    加註或補充皆須拿回製作單位由承辦人更改蓋章才可，若說被告只為登記捐贈物
    品之紀錄，以供日後結算核對帳款之用，該被告可以登錄在其他紙張即可，臺中
    市濟天宮及陳履安先生競選後援會的收據現金部分，原單位已經刪除，即表示乙
    ○○未捐贈任何現金，被告卻自行登載加添捐贈現金的字句，且被告乙○○在陳
    履安先生競選後援會感謝狀上自行登載加添八十五年三月二十六日捐贈農夫一尊
    及佛珠六條六千元，現金樂捐二千元字句，惟眾所周知，八十五年第一屆民選總
    統選舉是在八十五年三月二十三日投票，被告乙○○說他在八十五年三月二十六
    日（投票後三天）去捐贈可能嗎？再者，被告乙○○與甲○○重複計算部分之金
    額，雖屬二人有權製作，但二人之中必有一人錯誤，況且二人又有對過帳，所以
    二人之中有一人偽造，足以損害自訴人之權益，被告乙○○仍持他偽造的單據來
    向伊收錢是不對的，所以被告乙○○有偽造文書；至於詐欺部分，被告乙○○與
    甲○○的收據有重複，被告二人都要來向伊收錢，且沒有正式的收據，二人都有
    向伊騙錢的犯行，錢是被告乙○○來收的，被告甲○○沒有來收，伊將他二人的
    收據累積計算頂多新臺幣（下同）七十七萬餘元，但後來被告乙○○和兄弟來收
    一百萬元，伊有對被告乙○○另案提出恐嚇取財罪，但被判無罪確定，伊認為既
    然不是恐嚇取財應有詐欺的犯行云云。
三、查被告乙○○於本院審理時並未到庭，惟其於原審辯稱：伊當時確實有送茶葉給
    濟天宮，也有捐現金，捐多少錢伊忘記了，當時濟天宮有給收據，但是被自訴人
    丙○○拿走了，他叫伊自己在感謝狀底下記載，而且到現在我們都沒有會過帳，
    第二張的部分，這張的字是伊寫的沒有錯，這單子是當時伊交給自訴人，他說叫
    伊有漏掉的部分叫伊自己寫上去，當時伊與自訴人是一起去的，上面寫的農夫、
    佛像是伊工廠生產的，這部分伊沒有算錢，佛珠是另外買的，伊印象中伊並沒有
    把這些錢算進帳裡面，而且會在選完之後才送東西是因為陳履安選完之後曾經到
    臺中市來辦感謝會，所以才會在選後才送這些東西等語（見原審卷第二一七頁）
    按刑法上第二百十條偽造文書之成立，以無制作權者而擅自制作為必要，以行為
    人主觀認識其為無制作權之人，及知悉其內容反於事實，仍故為假冒有制作權之
    他人名義，制作不實文書之意思，並客觀上進而實施制作此項不實內容之文書犯
    行，致使公眾或他人有足生損害之虞，為其犯罪構成要件。參酌自訴人所提出之
    感謝狀觀之，被告乙○○固確自承有於感謝狀上手寫粗黑字體，然該紀錄之位置
    均在該等感謝狀之空白處，並非在感謝狀內之捐贈物品欄內，又該字體與原感謝
    狀內所記載之字跡及字體明顯不同，一般人觀之即明，尚難僅以其自己在該感謝
    狀上記載上揭字句，即認被告乙○○確有冒用臺中市濟天宮及陳履安競選總統後
    援會之名義，以偽造該感謝狀之內容之犯意。至其中一感謝狀上所記載之時間雖
    為八十五年三月二十六日，係總統選舉完畢之後，然此係因選後陳履安有至臺中
    市辦理感謝會一節，據被告乙○○供明在卷，被告乙○○既因認有上揭情事，而
    由自己在上揭感謝狀空白處加註上揭文字以為紀錄，難以此即可認定該文字係為
    假冒他人名義所制作。況自訴人自承該單據、感謝狀影本係於八十五年間由被告
    甲○○拿至伊住處，伊不與理會，事後黑道兄弟才來要錢，這些單據不是在伊另
    訴恐嚇取財案件上取得，是在該案件時伊再重新整理找出來等語，則依自訴人上
    揭供述可知，被告縱有拿前揭感謝狀至彼住處屬實，惟當時彼並未予以理會，亦
    難認被告乙○○確有向自訴人表明冒用臺中市濟天宮及陳履安競選總統後援會之
    名義而偽造上揭其本人所加註之文字，至自訴人對於該感謝狀內被告乙○○所加
    註之文字，縱有疑慮，亦得加以詢問被告乙○○本人查證詳情如何，然依自訴人
    自陳：是被告甲○○拿單據及感謝狀給伊，那次乙○○沒有來，後來乙○○另外
    找人來恐嚇伊，：：：甲○○拿單據給伊時，沒有作任何說明每筆單據的用途為
    何？所以伊不與理會，：：：，而這些收據是伊提出告訴二年後，伊才找到這些
    單據的，且伊從未和乙○○對過帳，乙○○並沒有告訴伊感謝狀做何用途，且感
    謝狀所載的金額，伊並不知道他有去捐獻，若真有捐獻的話，應該提出收據正本
    ：：：等語（見本院卷第七六頁），則依自訴人上揭指訴可知，被告縱有如其指
    訴，提出上揭感謝狀交予自訴人，惟既未敘明該感謝狀加註文字何義，尚難認被
    告乙○○確有冒用他人名義而為上揭偽造文書犯行。
四、至自訴人指訴被告二人詐欺罪部分，雖以伊認被告所提出之單據都是被告乙○○
    隨便寫的，而且他拿假的收據來收錢，伊認為不應該付他錢；至被告甲○○部分
    ，他拿這些收據來找伊，說是乙○○要他來找伊收錢，伊對這些單據不與理會，
    因為伊看了以後，認為伊不應該付這些錢，且因為被告甲○○收不到這筆款，後
    來被告乙○○才找兄弟一起過來找伊要錢，伊一共開了五張支票，每張二十萬元
    ，第一張已被提示兌現，其餘的錢伊提存在法院等語。惟按因刑法第三百三十九
    條第一項詐欺罪之成立，須行為人意圖為自己不之所有，以詐術將本人或第三人
    之物交付為要件，所謂以詐術使人交付，必須被詐欺人因其詐術而陷於錯誤，若
    其所用方法，不能認為詐術，亦不致使人陷於錯誤，即不構成該罪。查自訴人於
    原審暨本院審理中陳稱：當時是因為害怕所以才給他（指被告乙○○）這些錢（
    指一百萬元），當時也沒有會過帳，當時並不是當場把這些收據拿來的，是之前
    叫被告甲○○帶過來的，當時因為害怕被告會對伊孩子不利，所以才給一百萬元
    ，並不是因為有會帳，有這些收據伊才給錢（見原審卷第二一七頁），而於本院
    調查時，亦陳稱：實際上是於八十五年間由甲○○拿單據、感謝狀等影本到伊家
    來，伊不與理會，事後黑道才來要錢等語（見本院卷第四一頁），則依自訴人上
    揭陳述，顯然自訴人並非因為被告等有施用何詐術而致該自訴人陷於錯誤而交付
    財物予被告，自訴人又於本院審理時改稱：原本是因為乙○○找很多人來，伊才
    給付給他，後來又因乙○○使伊陷於錯誤才交付等語（見本院卷第七三頁），惟
    自訴人既自陳係被告甲○○拿單據及感謝狀給伊，那次乙○○沒有來，後來乙○
    ○另外找人來恐嚇伊，：：：甲○○拿單據給伊時，沒有作任何說明每筆單據的
    用途為何？所以伊不與理會，後來乙○○找人來向伊要錢的時候，伊因為找不到
    單據，所以無從核對，而這些收據是伊提出告訴二年後，伊才找到這些單據的，
    且伊從未和乙○○對過帳：：：等語（見本院卷第七六頁），則依自訴人上揭指
    訴可知，被告縱有如其指訴，提出上揭單據暨感謝狀予自訴人，惟該自訴人既根
    本不予理會，且未與被告乙○○對過帳，難認被告二人有何施用詐術致自訴人陷
    於錯誤而為詐欺取財犯行，而自訴人之所以會交付一百萬元之支票予被告乙○○
    ，既非因被告提出上揭收據之情形下始為交付，亦難認被告二人以上揭收據詐騙
    自訴人。則自訴人縱認上揭單據或感謝狀所載金額有疑問或有重覆請求之情形，
    甚或其究有無義務再給付金錢予被告，此應為自訴人與被告間民事債務之紛爭，
    難認被告二人涉有詐欺取財犯行。
五、原審因之認依自訴人之指訴無從認定被告二人涉犯上揭犯行，此外，復查無其他
    積極證據足資證明被告乙○○有何偽造文書犯行；被告二人有何詐欺犯行，並於
    判決理由中詳載採證認定之依據，於法核無違誤。上訴人即自訴人於本院未提出
    不利被告二人之確切事證，仍執前詞提起上訴，難認為有理由，應予駁回。
六、被告乙○○經合法傳喚，無正當理由不到庭，爰不待其陳述逕行判決。
據上論斷，應依刑事訴訟法第三百七十一條、三百七十三條、第三百六十八條，判決
如主文。
中      華      民      國      九十一      年    十二    月    二十四  日
                                    臺灣高等法院臺中分院刑事第六庭
                                          審判長法  官  李  文  雄
                                            法  官  邱  顯  祥
                                                法  官  陳  秀  
右正本證明與原本無異。
偽造文書部分得上訴。
詐欺部分不得上訴。
如不服本判決應於收受送達後十日內向本院提出上訴書狀，其未敘述上訴之理由者並
得於提起上訴後十日內向本院補提理由書（均須按他造當事人之人數附繕本）。
                                                書記官  黃  禎  祥
中      華      民      國      九十一   年      十二     月    二十五  日
                                                                        Ｉ
